【裁判字號】    97,易,1329
【裁判日期】    980410
【裁判案由】    詐欺
【裁判全文】
臺灣高雄地方法院刑事判決              97年度易字第1329號
公  訴  人  臺灣高雄地方法院檢察署檢察官
被      告  丙○○
                      2號
上列被告因詐欺案件，經檢察官提起公訴（97年度偵字第 24953
號、97年度偵字第 26109 號），本院判決如下：
    主  文
丙○○幫助犯詐欺取財罪，處有期徒刑參月，如易科罰金，以新
臺幣壹仟元折算壹日。。
    事  實
一、丙○○雖可預見提供金融機構帳戶提款卡及密碼等物給陌生
    人使用，有可能遭該人及其所屬之詐騙集團不法利用，以遂
    行詐欺取財之目的，竟以縱有人持其金融帳戶作為詐欺取財
    之犯罪工具，亦不違背其本意之幫助詐欺取財故意，將其所
    有之誠泰商業銀行（於民國94年4 月併入臺灣新光商業銀行
    ）帳號0000-00-000000-0號帳戶之提款卡及密碼，於97年 6
    月30日至97年7 月14日間之某日，在不詳地點交付予姓名、
    年籍不詳之成年男子使用，而容許他人藉其帳戶以遂行財產
    犯罪。嗣該不詳男子即意圖為自己之不法所有，基於詐欺取
    財之犯意，分別於：
  (一)97年7 月14日下午5 時許，撥打電話予乙○○，佯稱其在東
    森購物之購物金額一次付清，因公司作業疏失，其訂購之物
    品勾選為分期付款單，需將帳戶內之金額提領出來轉存至安
    全帳戶內，否則恐遭重複扣款，致乙○○陷於錯誤，而於同
    日晚上8 時30分許至台北市大安區○○○路○段293 號第一
    銀行之ATM 跨行轉帳5 筆，其中1 筆金額新臺幣（下同）29
    ,983 元 匯至丙○○上開帳戶，旋遭提領一空。
  (二)97年7 月14日下午5 時40分許，撥打電話予甲○○，佯稱其
    在雅虎奇摩購物之付款方式錯誤，需要到ATM 操作，致甲○○陷於錯誤，而於同日晚上8 時20分許至臺南縣西港郵局跨
    行轉帳2 筆，共計16,666元匯至丙○○上開帳戶，旋遭提領
    一空。
  (三)嗣因乙○○、甲○○察覺有異，報警處理，始悉上情。
二、案經屏東縣政府警察局、高雄市政府警察局小港分局報告臺
    灣高雄地方法院檢察署檢察官偵查起訴。
    理  由
壹、程序部分（證據能力之審查）：
    按被告以外之人於審判外之陳述，雖不符刑事訴訟法第 159
    條之1 至第159 條之4 之規定，而經當事人於審判程序同意
    作為證據，法院審酌該言詞陳述或書面陳述作成時之情況，
    認為適當者，亦得為證據；當事人、代理人或辯護人於法院
    調查證據時，知有第159 第1 項不得為證據之情形，而未於
    言詞辯論終結前聲明異議者，視為有前項之同意，刑事訴訟
    法第159 條之5 定有明文。本件所援引之以下各項證據（詳
    後述），固有部分屬傳聞證據，然公訴人、被告於本院調查
    證據時，均知有前開第159 第1 項不得為證據之情形，均同
    意作為本件證據使用（見本院審易卷第20頁背面），且於言
    詞辯論終結前，均未聲明異議，本院審酌該等證據作成時之
    狀況，並無違法取證之情事，且無不宜作為證據之情形，依
    前開說明，爰認均有證據能力，合先敘明。
貳、實體部分：
一、訊據被告丙○○固然不否認上開原誠泰商業銀行帳號0000-0
    0-000000-0號帳戶為其所開立，惟矢口否認有何幫助詐欺取
    財犯行，辯稱：我確實沒有將金融卡交給別人使用，我不知
    道他們是如何得到我的密碼去詐財的，我在97年7 月7 日去
    車城進香之後，才發現我的卡不見了，只是不見的時候，沒
    有立即發現，我的運氣不好，我的想法是要一路順的想法，
    所以才將密碼改成123456比較好記云云（見本院卷第45頁）
    。經查：
  (一)被害人乙○○、甲○○分別於97年7 月14日下午5 時及5 時
    40分許，接獲上開不詳男子電話，佯稱渠等在購物台購物之
    付款方式有誤，渠等遂依該不詳男子之指示，到ATM 操作轉
    帳，而分別於同日晚上8 時及8 時20分許，各轉帳29,983元
    及16,666元至丙○○上開帳戶，旋遭提領一空等事實，業據
    證人即被害人乙○○、甲○○於警詢中分別指訴渠等遭詐欺
    取財之情節明確（見偵1 卷第19、20頁，偵2 卷第5 至7 頁
    ），並有臺北市政府警察局中正二局廈門街派出所陳報單、
    受理各類案件紀錄表、內政部警政署反詐騙紀錄表、受理詐
    騙帳戶通報警示簡便格式表、中華郵政公司自動櫃員機交易
    明細表、金融機構聯防機制通報單、誠泰銀行存款業務往來
    申請書、印鑑卡、約定條款確認書、客戶個人基本資料、存
    款帳戶存提交易明細查詢、郵政存簿儲金簿內頁、交易明細
    影本各1 份在卷可稽（見偵1 卷第9 至12、14至17、18、21
    至56、25、27頁，偵2 卷第19、20、27、31頁），足見被害
    人乙○○、甲○○分別遭電話，而各自轉帳29,983元及16,6
    66元至丙○○上開帳戶一節，應屬實情，亦足徵被告所有上
    開原誠泰商業銀行帳戶確已遭該不詳男子用以當作詐騙乙○○、甲○○財物之轉帳帳戶等情甚明。
  (二)至被告丙○○雖以上詞置辯。然查，本院質諸被告於警詢及
    本院準備程序均陳稱：提款卡原本密碼662992，於97年7 月
    8 日或9 日變更為123456，該卡密碼沒有寫在提款卡上等語
    （見偵1 卷第6 頁，本院審易卷第20頁），然其於本院審理
    時則辯稱：我在97年7 月7 日去車城進香之後，才發現我的
    卡不見了等情（見本院卷第45頁），對照被告上開陳述內容
    ，則被告既係自陳於97年7 月7 日後才知悉提款卡不見，其
    又豈能在97年7 月8 日或9 日自行再去更改提款卡密碼？其
    間已見其陳述矛盾之處，而非可信。再以一般實務上常見之
    詐騙手法，實施詐騙之不詳人士於取得人頭帳戶後，均會將
    密碼更改成較易記憶之密碼，以方便車手記取密碼及取款之
    用，且會儘速加以使用該帳戶，以免人頭帳戶之當事人事後
    後悔予以掛失止付，而對照本件被害人乙○○、甲○○係於
    97年7 月14日遭不詳男子以電話詐騙，於遭詐騙當日匯款至
    被告上開帳戶，而被告自述該提款卡於97年7 月7 日後遺失
    ，要與上開詐騙日期相近，且提款卡密碼亦如被告所述於97
    年7 月8 日或9 日更改為較易記憶之123456，且係由被告自
    行更改提款卡密碼，在在均與上開實務上常見之詐騙手法相
    同，亦足認上開提款卡及密碼係被告交付予不詳男子供詐騙
    之用。另經本院觀察被告上開帳戶之存款帳戶存提交易明細
    查詢之內容（見偵1 卷第14至17頁），該帳戶在97年6 月30
    日遭提領206 元之前，均係以現金存入與放款本息相近之金
    額，要與被告自承開立該帳戶係用以繳納貸款等情相符（見
    偵1 卷第35頁），則該帳戶既係被告用以繳納貸款之用，並
    無使用提款卡之必要，且實際上被告於97年6 月30日前亦無
    使用之記錄，衡諸常情，被告在該提款卡久未使用之情形下
    ，應不會在無任何理由之情形下，即任意變更提款卡密碼，
    且以常情，一般人為防提款卡遺失遭盜領，均會將密碼設定
    為僅有自己知悉之號碼，以免外洩，且在銀行一再勸導之下
    ，一般人亦均會避免將密碼設定為「000000」、「111111」
    或「123456」等較易記憶之號碼，此觀被告原本將該提款卡
    密碼設定為「662992」已可明瞭，亦足認被告所述：我的運
    氣不好，我的想法是要一路順，所以才將密碼改成123456比
    較好記云云，要屬卸責之詞，不足採信。此外，該提款卡遺
    失後，被告發現後竟未向銀行掛失，此與一般人遺失提款卡
    唯恐遭人盜領存款或轉作詐欺取財之用，而均會儘速掛失等
    情相悖，亦足認本件被告之原誠泰銀行帳戶之提款卡、密碼
    係被告交付予不詳男子使用，而非被告所述係遺失。
  (三)按金融帳戶為個人之理財工具，而政府開放金融業申請設立
    後，金融機構大量增加，一般民眾皆可以存入最低開戶金額
    之方式自由申請開設金融帳戶，並無任何特殊之限制，因此
    一般人申請存款帳戶極為容易而便利，且得同時在不同金融
    機構申請多數存款帳戶使用，故除非充作犯罪使用，並藉此
    躲避警方追緝，一般正常使用之存款帳戶，並無向他人租用
    或購買帳戶存摺等物，而使用他人帳戶之必要，此為一般人
    日常生活所熟知之常識。何況，金融存款帳戶，攸關存戶個
    人財產權益，專屬性甚高，衡諸常理，若非與本人有密切關
    係，不可能提供個人帳戶供他人使用，縱有交付個人帳戶給
    他人使用之特殊情形，亦必會瞭解他人使用帳戶之目的始行
    提供，參以坊間報章雜誌及新聞媒體，對於以簡訊、電話等
    方式通知中獎或如退稅等其他類似之不法詐騙方法及該不法
    詐騙集團經常收購他人存款帳戶，以隱匿渠等詐欺取財犯罪
    之不法行徑，規避檢警等執法人員之查緝，類此在社會上層
    出不窮之案件，亦迭經報導及再三披露，而被告乃心智健全
    之成年人，自能預見將金融機構之帳戶提款卡及密碼交付給
    不認識之他人，有可能遭他人利用為與財產有關之犯罪工具
    ，竟仍提供給他人使用，足認被告確有幫助他人實施詐欺犯
    罪之不確定故意甚明。
  (四)從而，本案事證明確，被告犯行堪以認定，應依法論科。
二、按刑法上之幫助犯，係對於犯罪與正犯有共同之認識，而以
    幫助之意思，對於正犯資以助力，而未參與實施犯罪之行為
    者而言。如未參與實施犯罪構成要件之行為，且係出於幫助
    之意思提供助力，即屬幫助犯，而非共同正犯。本件被告將
    帳戶提款卡、密碼，交付詐欺集團成員使用，雖使該成員得
    基於詐欺取財之犯意，向被害人乙○○、甲○○施以詐術，
    致使被害人陷於錯誤，匯款至被告所提供之上開帳戶內，而
    遂行其詐欺取財之犯行，惟被告單純提供帳戶供人使用之行
    為，並不等同於向被害人施以欺罔之詐術行為，且亦無證據
    證明被告有參與詐欺取財犯行之構成要件行為，是揆諸前揭
    說明，核被告所為，係犯刑法第30條第1 項前段、第339 條
    第1 項之幫助詐欺取財罪。被告以幫助故意，實施構成要件
    以外之行為，係幫助犯，衡諸其犯罪情節，爰依刑法第30條
    第2 項規定，減輕其刑。又被告僅有1 幫助行為，幫助該不
    詳男子分別犯上開2 次詐欺取財犯行，就幫助犯而言，僅有
    一次犯罪行為，僅應論以單純一罪（最高法院87年度台上字
    第3865號判決可資參照）。爰審酌當今詐騙集團手法不斷翻
    新，行徑猖獗，惟為避免追查，均以收購人頭帳戶以達其詐
    取財物之手法，嚴重危害人與人間互信基礎及社會安寧秩序
    ，被告竟將其金融帳戶之提款卡、密碼交付給他人，使不法
    之徒藉此方式，輕易於詐騙後取得財物，致檢警難以追緝，
    助長詐騙之犯罪風氣，且因而致被害人乙○○、甲○○受騙
    而分別受有為數不少之財產損失，行為殊不可取。另衡其犯
    後於本院審理時否認犯行，矢口狡辯，犯後態度不佳，然其
    交付予該不詳男子之提款卡及密碼僅有1 份，數量非鉅，並
    考量其犯罪之動機、目的、手段、所生危害、智識程度、生
    活狀況等一切情狀，量處如主文所示之刑，並諭知易科罰金
    之折算標準，以資懲儆。至被告所有供本件詐騙匯款使用之
    上開原誠泰銀行帳戶之提款卡，雖係被告幫助犯罪所用之物
    ，惟既未扣案，且上揭帳戶業經警方查明係供詐騙匯款所用
    ，應遭該詐騙集團放棄使用而丟棄滅失，為免日後執行之困
    難，爰不另為沒收之宣告，附此敘明。
據上論斷，應依刑事訴訟法第299 條第1 項前段，刑法第30條第
1 項前段、第2 項、第339 條第1 項、第41條第1 項前段，刑法
施行法第1 條之1 ，判決如主文。
本案經檢察官丁○○到庭執行職務。
中    華    民    國    98    年    4     月    10    日
                      刑事第五庭審判長法  官 廖建瑜
                                      法  官 林裕凱
                                      法  官 陳盈吉
以上正本證明與原本無異。
如不服本判決，應於判決送達後10日內，向本院提出上訴狀。
中    華    民    國    98    年    4     月    15    日
                                      書記官  陳展榮
附錄本判決論罪科刑法條：
刑法第339條第1項
意圖為自己或第三人不法之所有，以詐術使人將本人或第三人之
物交付者，處五年以下有期徒刑、拘役或科或併科一千元以下罰
金。
以前項方法得財產上不法之利益或使第三人得之者，亦同。
前二項之未遂犯罰之。


司法院資訊處製作；財團法人民間司法改革基金會備份。
